臺灣板橋地方法院民事判決　　　　　　　95年度訴字第2606號
原　　　告　花蓮區中小企業銀行股份有限公司
法定代理人　甲○○○○○○○○.
訴訟代理人　乙○○
被　　　告　丙○○
　　　　　　戊○○
　　　　　　丁○○
上列當事人間塗銷所有權移轉登記事件，本院於中華民國96年5
月25日言詞辯論終結，判決如下：
    主  文
被告間就如附表所示之不動產於民國九十五年四月十四日所為之
贈與行為及於民國九十五年五月十九日所為之所有權移轉登記行
為，應予撤銷。
被告戊○○、丙○○應將如附表所示之不動產，經臺北縣新莊地
政事務所以民國九十五年莊登字第一六三七００號及民國九十五
年莊登字第一六三七一０號收件，於民國九十五年五月十九日以
贈與為登記原因所為之移轉登記予以塗銷。
訴訟費用由被告負擔。
　　事實及理由
一、程序方面：
  (一)本件原告訴請塗銷不動產（房屋及土地）所有權移轉登記，
    且不動產在臺北縣新莊市，本院自有管轄權。
  (二)原告起訴後，原告之法定代理人變更為王南華，並經原告之
    新法定代理人王南華具狀聲明承受訴訟（見本院卷第53頁）
    ，經核於法並無不合，應予准許。
  (三)原告於訴狀送達後，將訴之聲明第2 項由「被告戊○○、丙○○應將如附表所示之不動產（下稱系爭不動產，含建物門
    牌為臺北縣新莊市○○街184 巷24號2 樓之房屋，權利範圍
    三分之一，及坐落臺北縣新莊市○○段100 地號土地，權利
    範圍十五分之一），經臺北縣新莊地政事務所以95年莊登字
    第163710號收件，於民國95年5 月19日以贈與為登記原因所
    為之移轉登記予以塗銷。」變更為「被告戊○○、丙○○應
    將如附表所示之不動產，經臺北縣新莊地政事務所以95年莊
    登字第163700號及95年莊登字第163710號收件，於95年5 月
    19日以贈與為登記原因所為之移轉登記予以塗銷。」，屬變
    更應受判決事項之聲明，核其請求之基礎事實同一，亦不甚
    礙被告之防禦及訴訟之終結，依民事訴訟法第255 條第1 項
    第2 、7 款之規定，應予准許。
  (四)被告未於言詞辯論期日到場，核無民事訴訟法第386 條各款
    所列情形，爰依原告之聲請，由其一造辯論而為判決。
二、原告主張：訴外人榮亨有限公司（下稱榮亨公司）於93年6
    月1 日邀同被告丁○○為連帶保證人向原告借款新臺幣（下
    同）55萬元，期間自93年6 月1 日起至96年6 月1 日止，利
    息按年利率12.8 8% 計算，並約定依年金法按月攤還本息；
    遲延還款時，按借款餘額，自遲延日起，逾期6 個月以內按
    約定利率10% ，逾期超過6 個月部分，按約定利率20% 計付
    違約金。詎榮亨公司僅繳至95年6 月1 日止，即未再繳付，
    目前尚欠207,252 元，屢經催討，迄未獲償。依原告與榮亨
    公司所簽訂借款契約授信約定書第5 條約定，該借款即喪失
    期限利益，應視為全部到期，榮亨公司及連帶保證人被告丁○○自應立即清償餘欠本金及應計之利息與違約金。故原告
    自得依民法消費借貸及連帶保證之法律關係向榮亨公司及被
    告丁○○等追償。惟原告進行訴追程序時，發現被告丁○○
    為避免其所有如附表所示之不動產遭原告聲請強制執行，竟
    於95年5 月19日以贈與為登記原因，將之移轉為被告戊○○
    、丙○○所有。連帶債務人被告丁○○於債務成立後，其財
    產即構成債權人之債權總擔保，故連帶債務人所為之法律行
    為致其責任財產減少，而致其債務清償不能或履行顯有困難
    時，即應認有害及債權人之債權。故被告間之贈與行為應予
    撤銷，並將臺北縣新莊地政事務所以95年莊登字第163710號
    收件移轉登記予以塗銷。爰依民法第244 條規定提起本訴等
    語。併為聲明：(一)被告3 人間於95年4 月14日，就如附表所
    示之不動產所為之贈與行為，及95年5 月19日之所有權移轉
    登記行為，應予撤銷。(二)被告戊○○、丙○○應將如附表所
    示之不動產，經臺北縣新莊地政事務所以95年莊登字第1637
    00號及95年莊登字第163710號收件，於95年5 月19日以贈與
    為登記原因所為之移轉登記予以塗銷。
三、被告則以：
  (一)被告丁○○開設榮亨公司，因生意上需要及周轉，除向原告
    貸款外，亦向自己的兄弟即被告戊○○、丙○○借錢周轉，
    其中被告丁○○向被告丙○○開口借款215 萬元，並簽發面
    額各為50萬元、50萬元、45萬元、40萬元、20萬元、10萬元
    之支票計6 張交付被告丙○○以代借據，且被告丁○○亦有
    向原告清償部分借款。被告丁○○另向被告戊○○借款260
    萬元部分，係被告戊○○向復華銀行借款代償被告丁○○欠
    彰化銀行之抵押權，故被告丁○○欠被告戊○○、丙○○之
    借款合計475 萬元，被告丁○○無力償還，只好將被告丁○○與被告戊○○、丙○○所共有建物門牌為臺北縣新莊市○○街184 巷24號（1 、2 樓）之房屋應有部分三分之一，以
    對價450 萬元之方式賣給被告戊○○、丙○○，而將之移轉
    登記為被告戊○○、丙○○所有。唯地政機關稱二親等內之
    血親買賣，縱令有對價或等價關係之買賣，仍視為贈與，亦
    即兄弟間不能用買賣，只能以贈與方式為之。
  (二)被告丁○○所有上開房屋應有部分三分之一之持分權，既不
    能使用收益，權利又如此抽象而不見，又不能分割，只有繳
    地價稅及房屋稅之份，若不是幫胞弟被告丁○○解窘，上開
    房屋應有部分三分之一將沒人要，亦無人敢買。
  (三)事實上被告丁○○向兄長所借的款項不只450 萬元，被告丁○○之大哥即被告戊○○以其名義向復華銀行抵押借款250
    萬元，並由被告丙○○作背書擔保人，以清償被告丁○○所
    欠彰化銀行之債務1,544,009 元等語，資為抗辯。併為答辯
    聲明：原告之訴駁回。
四、兩造均不爭執之事實：
　(一)榮亨公司於93年6 月1 日邀同被告丁○○為連帶保證人向原
    告借款55萬元，期間自93年6 月1 日起至96年6 月1 日止，
    利息按年利率12.88%計算，並約定依年金法按月攤還本息；
    遲延還款時，按借款餘額，自遲延日起，逾期6 個月以內按
    約定利率10% ，逾期超過6 個月部分，按約定利率20% 計付
    違約金。嗣榮亨公司僅繳至95年6 月1 日止，即未再繳付，
    尚欠207,252 元迄未獲償。
  (二)被告丁○○於95年5 月19日以贈與為登記原因，將其所有系
    爭不動產移轉為被告戊○○、丙○○所有。被告戊○○、丙○○、丁○○3人為親兄弟。
五、原告主張：榮亨公司於93年6 月1 日邀同被告丁○○為連帶
    保證人向原告借款55萬元，嗣榮亨公司僅繳至95年6 月1 日
    止，即未再繳付，尚欠207,252 元迄未獲償，應由被告丁○○負連帶清償責任，被告丁○○於95年5 月19日以贈與為登
    記原因，將其所有系爭不動產移轉為被告戊○○、丙○○所
    有，致其債務清償不能或履行顯有困難，應認有害及原告之
    債權。爰依民法第244 條規定，請求如訴之聲明等語。被告
    則辯稱如上。經查：
  (一)按「債務人所為之無償行為，有害及債權者，債權人得聲請
    法院撤銷之。債權人依第1 項或第2 項之規定聲請法院撤銷
    時，得並聲請命受益人或轉得人回復原狀。」，民法第244
    條第1 項及第4 項前段定有明文。又按保證債務之所謂連帶
    ，係指保證人與主債務人負同一債務，對於債權人各負全部
    給付之責任者而言，此就民法第272 條第1 項規定連帶債務
    之文義參照觀之甚明。次按連帶債務之債權人，得對於債務
    人中之一人或數人或其全體，同時或先後請求全部或一部之
    給付。連帶債務未全部履行前，全體債務人仍負連帶責任。
    民法第273 條亦定有明文。末按連帶債務人對於債權人應各
    負全部給付之責，是在債務未受清償前，連帶債務人中之一
    人所為之詐害行為，債權人自得對之依民法第244 條第1 項
    、第2 項之規定撤銷之。至於其他連帶債務人有資力與否，
    在所不問。再按債權人依民法第244 條第1 項規定撤銷債務
    人所為之無償行為時，祇須債務人所為之無償行為有害於債
    權人，且該行為係以財產權為目的即已足，並不以債務人知
    有損害債權人之債權為必要。又債之關係存續中因債務人之
    行為，致有礙債務履行或增加履行困難者，即應認為有損於
    債權人之權利。次按民事訴訟如係由原告主張權利者，應先
    由原告負舉證之責，若原告先不能舉證，以證實自己主張之
    事實為真實，則被告就其抗辯事實即令不能舉證，或其所舉
    證據尚有疵累，亦應駁回原告之請求。又請求履行債務之訴
    ，除被告自認原告所主張債權發生原因之事實外，應先由原
    告就其主張此項事實，負舉證之責任，必須證明其為真實後
    ，被告於其抗辯事實，始應負證明之責任，此為舉證責任分
    擔之原則（最高法院17年上字第917 號、43年臺上字第377
    號判例意旨參照）。
  (二)查榮亨公司於93年6 月1 日邀同被告丁○○為連帶保證人向
    原告借款55萬元，期間自93年6 月1 日起至96年6 月1 日止
    ，利息按年利率12.88%計算，並約定依年金法按月攤還本息
    ；遲延還款時，按借款餘額，自遲延日起，逾期6 個月以內
    按約定利率10% ，逾期超過6 個月部分，按約定利率20% 計
    付違約金。嗣榮亨公司僅繳至95年6 月1 日止，即未再繳付
    ，尚欠207,252 元迄未獲償。被告丁○○於95年5 月19日以
    贈與為登記原因，將其所有系爭不動產移轉為被告戊○○、
    丙○○所有。被告戊○○、丙○○、丁○○3 人為親兄弟之
    事實，為兩造所不爭執，並有本院95年9 月4 日之95年度裁
    全字第8331號裁定、借款契約暨授信約定書、授信明細暨繳
    息紀錄電腦查詢單、系爭不動產網路申領之土地、建物電子
    謄本暨異動索引、被告丁○○財產資料（見本院卷第5 至19
    頁、第65至68頁、第70至71頁、第81至82頁）為證，堪信屬
    實。足見被告丁○○於95年5 月19日以贈與為登記原因，將
    其所有系爭不動產移轉為被告戊○○、丙○○所有，確有害
    及原告之借款債權。是原告主張：榮亨公司於93年6 月1 日
    邀同被告丁○○為連帶保證人向原告借款55萬元，嗣榮亨公
    司僅繳至95年6 月1 日止，即未再繳付，尚欠207,252 元迄
    未獲償，應由被告丁○○負連帶清償責任，被告丁○○於95
    年5 月19日以贈與為登記原因，將其所有系爭不動產移轉為
    被告戊○○、丙○○所有，致其債務清償不能或履行顯有困
    難，應認有害及原告之債權等語，即屬有據，應屬可採。且
    被告就其所辯「系爭不動產移轉實際上係基於買賣，並非贈
    與」之事實，即應負證明之責任。
  (三)按「財產之移動，具有左列各款情形之一者，以贈與論，依
    本法規定，課徵贈與稅：六  二親等以內親屬間財產之買賣
    。但能提出已支付價款之確實證明，且該已支付之價款非由
    出賣人貸與或提供擔保向他人借得者，不在此限。」，遺產
    及贈與稅法第5條第6款定有明文。準此，兄弟間之不動產買
    賣，雖屬二親等以內親屬間財產之買賣，只要能提出已支付
    價款之確實證明，且該已支付之價款非由出賣人貸與或提供
    擔保向他人借得者，即不以贈與論。本件被告丁○○於95年
    5 月19日以贈與為登記原因，將其所有系爭不動產移轉為被
    告戊○○、丙○○所有等情，已如前述，足見被告戊○○、
    丙○○並未提出已支付價款之確實證明，且該已支付之價款
    非由出賣人貸與或提供擔保向他人借得，致依遺產及贈與稅
    法第5 條第6 款前段規定，而以贈與論。是被告辯稱：地政
    機關稱二親等內之血親買賣，縱令有對價或等價關係之買賣
    ，仍視為贈與，亦即兄弟間不能用買賣，只能以贈與方式為
    之等語，即乏依據，洵無足採。
  (四)依被告所提之持分讓渡書（見本院卷第31頁）所示，讓渡人
    即被告丁○○於95年3 月30日立書載明，其向被告丙○○、
    戊○○借款450 萬元，並將包含如附表所示之不動產在內之
    坐落臺北縣新莊市○○段100 地號土地1 筆，權利範圍十五
    分之一及其上建物建號526 號即臺北縣新莊市○○街184 巷
    24號1 、2 樓包括附屬建物平台及陽台，權利範圍三分之一
    讓與被告丙○○、戊○○等語，僅表明係因被告丁○○向被
    告丙○○、戊○○借款計450 萬元，而將上開不動產讓與被
    告丙○○、戊○○，惟未提及被告丁○○向被告丙○○、戊○○各自借款之日期、次數及確實金額，故被告丁○○向被
    告丙○○、戊○○借款計450 萬元之真實性，仍待被告進一
    步證明之。又被告丁○○向被告丙○○開口借款215 萬元，
    並簽發面額各為50萬元、50萬元、45萬元、40萬元、20萬元
    、10萬元之支票計6 張交付被告丙○○以代借據等情，雖經
    被告提出支票影本6 張（見本院卷第34至35頁）為證，惟查
    ，被告並未提出被告丙○○交付被告丁○○上開215 萬元借
    款之證據，且上開支票影本6 張均未載受款人，被告亦未提
    出上開支票之原本，自難認係被告丙○○持有，再者，支票
    交付之原因多端，是否係因借貸而交付，亦待商榷，故尚難
    據此支票影本6 張即認「被告丁○○向被告丙○○借款215
    萬元」屬實。另被告就其所辯：被告丁○○另向被告戊○○
    借款260 萬元部分，係被告戊○○向復華銀行借款代償被告
    丁○○欠彰化銀行之抵押權等情，則未提出任何證據證明之
    ，自難採信。再者，被告丁○○之大哥即被告戊○○以其名
    義向復華銀行抵押借款250 萬元，以清償被告丁○○所欠彰
    化銀行之債務1,544,009 元等情，雖亦經被告提出復華銀行
    匯款單、彰化銀行抵押權塗銷同意書、被告戊○○之復華銀
    行存摺節本影本（見本院卷第32至33頁、第36頁）為證，而
    堪信為真。惟縱認此筆1,544,009 元係被告丁○○向被告戊○○所借之款項，亦與被告所辯：被告丁○○另向被告戊○○借款260 萬元等語不符。同理，亦與被告所辯：被告丁○○欠被告戊○○、丙○○之借款合計475 萬元等語不符。更
    退一步言之，縱認「被告丁○○向被告丙○○借款215 萬元
    」屬實，惟與上開1,544,009 元合計後，亦僅為3,694,009
    元，並非475 萬元，亦非450 萬元。
  (五)至被告丁○○於95年11月15日向原告清償1 萬元（見本院卷
    第39頁之匯款回條）之事實，係在被告丁○○於95年5 月19
    日以贈與為登記原因，將其所有系爭不動產移轉為被告戊○○、丙○○所有之後，自不影響系爭不動產移轉行為有害及
    原告借款債權之事實認定。
  (六)基上，被告丁○○於95年5 月19日以贈與為登記原因，將其
    所有系爭不動產移轉為被告戊○○、丙○○所有，確有害及
    原告之借款債權，而被告復不能證明「系爭不動產移轉實際
    上係基於買賣，並非贈與」之事實。是被告辯稱：被告丁○○欠被告戊○○、丙○○之借款合計475 萬元，被告丁○○
    無力償還，只好將被告丁○○與被告戊○○、丙○○所共有
    建物門牌為臺北縣新莊市○○街184 巷24號（1 、2 樓）之
    房屋應有部分三分之一，以對價450 萬元之方式賣給被告戊○○、丙○○，而將之移轉登記為被告戊○○、丙○○所有
    等語，顯屬無據，洵無足採。
六、從而，原告依民法第244 條規定，請求如訴之聲明所示，為
    有理由，應予准許。
七、本件事證已臻明確，兩造其餘攻擊、防禦方法及舉證，經本
　　院審酌後，認對於判決結果均無影響，爰不一一論述，併此
　　指明。
據上論結，本件原告之訴為有理由，依民事訴訟法第385條第1項
前段、第78條、第85條第1項前段，判決如主文。
中　　華　　民　　國　　96　　年　　6 　　月　　8 　　日
                  民事第一庭    法  官  楊千儀
右為正本，係照原本作成。
如對本判決上訴，須於判決送達後20日內向本院提出上訴狀（需
按他造人數附繕本）。
中　　華　　民　　國　　96　　年　　6 　　月　　8 　　日
                              　書記官　簡青根
